---
title: "Primera exploración de los datos"
author: "Carolina Franco"
date: "15/6/2021"
output: pdf_document
---

```{r setup, include=FALSE}
require(knitr)
knitr::opts_chunk$set(echo = TRUE, message=FALSE, warning=FALSE, tidy.opts=list(width.cutoff=80), tidy=TRUE, fig.width=7, fig.height=4) 
```

# Debates que se hicieron en América Latina

Tenemos una primera versión de nuestra base de datos. 
En este archivo exponemos algunas exploraciones visuales preliminares, en torno a las que consideramos las variables más importantes.
Incorporamos todo el código utilizado, que viene del script "análisis_base_finalv1.R", a los fines de su reproductibilidad.
No pretendemos hacer un desarrollo verbal exhaustivo, pero anotaremos algunos puntos de interés.
El detalle de los indicadores de la base utilizados se encuentra en el Codebook adjunto, 
"debates_amlat_codebook.pdf".

```{r datos}
# preparamos datos

# usaremos las siguientes librerías

library(tidyverse)
library(ggforce)

# traemos nuestras bases:

# base con datos por debate
base <- readxl::read_xlsx("base_finalv1.xlsx") 
# base auxiliar: años que hubo elecciones por país
elecciones <-  readxl::read_xlsx("base_elecciones.xlsx") 



```



## Evolución temporal simple

Comenzamos con la pregunta más elemental: ¿cuándo y dónde se han realizado debates presidenciales en la región?

```{r temporal}
# preparamos datos

debates_año_pais <- base %>% 
  group_by(ncat_eleccion, cat_pais) %>% 
  summarise(n_debates_año_pais = n())

base_años <- elecciones %>% 
  left_join(debates_año_pais) %>% 
  mutate( debates_dico = !is.na(n_debates_año_pais))

base_años$n_debates_año_pais <- base_años$n_debates_año_pais %>% replace_na(0)

```


```{r temporal_plot}
# graficamos  
cols_18 <- c("#00A5E3","#8DD7BF","#FF96C5","#FF5768", "#FFBF65",
             "#6C88C4","#E77577", "#F2D4CC", "#FFD872", "#FC6238",
             "#00CDAC","#FF6F68", "#FFEC59","#FF60A8","#CFF800",
             "#74737A", "#00B0BA", "#C05780")

plot_point_anual <- ggplot(base_años %>% 
                             mutate(cat_pais = str_replace(cat_pais,"Republica Dominicana", "Rep. Dom.")), 
                           aes(ncat_eleccion, cat_pais , size= n_debates_año_pais, colour = cat_pais, shape = debates_dico))  +
  scale_shape_manual(values=c("FALSE" = 4, "TRUE" = 19)) +
  geom_point() + 
  scale_colour_manual(values = cols_18 ) +
  theme_minimal() +
  theme(legend.position = "none",
        plot.title = element_text(hjust = 0.5),
        plot.subtitle = element_text(hjust = 0.5),
        axis.text.x = element_text(angle = 90),
        axis.text.y = element_text(colour= cols_18 )) +
  scale_x_continuous(breaks = seq(1955,2021,5)) +
  labs(x = "", y = "",
       title = "Debates a través del tiempo",
       subtitle = "Cuántos y cuándo se hicieron",
       caption = "Elaboración propia. 
       El tamaño de los círculos representa la cantidad de debates hechos en una elección.
       Las x representan elecciones sin debates")

plot_point_anual
```

¿Qué observamos? 

1- A medida que pasa el tiempo, se hacen más debates en la región
2- Se identifica claramente un grupo de países que en la actualidad hace muchos debates y que en general hizo más debates que el resto, o desde hace más tiempo. Como sean Brasil, Costa Rica, Colombia; también México, Perú, y en menor medida Guatemala.
3- Se ven algunos paises con trayectorias interrumpidas y/o irregulares.


## Tipos de organizadores

En la medida en que nos interesan los debates en calidad de variable dependiente, 
uno de nuestros focos principales está puesto en quién organiza los debates. Hemos sistematizado nuestras observaciones en el indicador "tipo de organizador", que puede tomar los siguientes valores:

* mmc = medio de comunicación privado
* mmp = medio de comunicación público
* estado = organismo estatal, exceptuando medios y universidades públicos 
* educ = institución educativa
* osc = organización de la sociedad civil 

Veamos cómo se comporta este indicador a través del tiempo y entre países.

> Dado que un único debate puede (y eventualmente suele) estar organizado por más de una entidad, calcularemos la "proporción" de organizadores que corresponde a cada tipo por debate
Esta es, la proporción de un tipo determinado de organizador sobre el total de diferentes tipos de organiadores por debates. No estaremos calculando esta proporción con base en el carácter de cada una de las organizaciones que hacen a un evento, dado que no hemos identificado cada entidad en específico bajo este criterio.


```{r organizadores}
# Preparamos los datos

# calculamos, como dijimos, el aporte de cada tipo de organizador a un debate
tipos_organizadores <- base %>% 
  mutate(
    pr_mmc = as.logical(dico_org_mmc)/n_catorganizador  ,
    pr_mmp = as.logical(dico_org_mmp)/n_catorganizador  ,
    pr_estado =  as.logical(dico_org_estado)/n_catorganizador  ,
    pr_educ =  as.logical(dico_org_educ)/n_catorganizador ,
    pr_osc =  as.logical(dico_org_osc)/n_catorganizador  )

# cálculo sumarizado por país y elección
tipos_organizadores_año_pais <- tipos_organizadores %>% 
  group_by(ncat_eleccion, cat_pais) %>% 
  summarise(n_mmc = sum(pr_mmc) ,
            n_mmp = sum(pr_mmp) ,
            n_estado = sum(pr_estado) ,
            n_educ = sum(pr_educ) ,
            n_osc = sum(pr_osc) ,
            tot_debates_año_pais = n()) 

# pasamos data a long
tipos_organizadores_año_pais <-  tipos_organizadores_año_pais %>% 
  dplyr::rename(cat_eleccion = ncat_eleccion) %>% 
  pivot_longer(cols = starts_with("n"),
               names_to = "tipo_org",
               values_to = "org_peso")  
```

### Evolución de tipos de organizadores en el tiempo

```{r orgs_plot_t}
# graficamos

# para comparar dos etapas
tipos_organizadores_ev_anual <- tipos_organizadores_año_pais %>% 
  subset( org_peso > 0 ) %>% 
  ggplot(aes(cat_eleccion, tipo_org, colour = tipo_org, size= org_peso))  +
  geom_point() +
  theme_minimal() +
  theme(legend.position = "none",
        plot.title = element_text(hjust = 0.5),
        plot.subtitle = element_text(hjust = 0.5),
        axis.text.x = element_text(angle = 90)) +
  scale_x_continuous(breaks = seq(1955,2021,5)) +
  scale_y_discrete(labels = c("Educativo","Estado", "M. Comerciales", "M. Públicos","OSCs" )) +
  labs(x = "",
       y = "Tipo de organizador",
       title = "Tipo de organizador de los debates ",
       subtitle = "A través el tiempo",
       caption = "Elaboración propia. 
       El tamaño de los círculos es proporcional a la cantidad de debates hechos en un año dado")  

tipos_organizadores_ev_anual

```


El gráfico anterior sugiere: 

1- Existe un "timing de entrada" diferente para cada uno de los diferentes tipos de organizadores, que sigue aproximadamente el siguiente orden: medios privados - osc y centros educativos - Estado y medios públicos
2- ¿A qué se debe esto? Podríamos ensayar algunas hipótesis: a- reintervencionismo estatal,
b- crisis de legitimidad del periodismo / batallas mediáticas, c- posibilidad de tranmisión vía streaming para entidades no mediáticas 

> (-> para explorar innovaciones tecnológicas contampos con dos variables: dico_streaming, que separa los debates que fueron transmitidos únicamente por Internet, y dico_analytics, que contempla debates que analizan interactivamente su impacto en RRSS durante la emisión )
> nota/ pendiente: ordenar este gráfico con un criterio "ascendente" o "descendente", de modo que el timing al que hacemos referencia se vea más claramente. 

### Comparación de tipos de organizadores entre países 

```{r orgs_plot_e}
# graficamos

# Para comparar entre paises
tipos_organizadores_ev_anual_pais <- tipos_organizadores_año_pais %>% 
  mutate(cat_pais = str_replace(cat_pais,"Republica Dominicana", "Rep. Dom.")) %>% 
  subset( org_peso > 0 ) %>% 
  ggplot(aes(cat_eleccion, tipo_org, colour = tipo_org, size= org_peso))  +
  geom_point() +
  facet_wrap( ~ cat_pais, ncol = 6) +
  theme_minimal() +
  theme(legend.position = "none",
        plot.title = element_text(hjust = 0.5),
        plot.subtitle = element_text(hjust = 0.5),
        axis.text.x = element_text(angle = 90)) +
  scale_x_continuous(breaks = seq(1950,2021,10)) +
  scale_y_discrete(labels = c("Educativo","Estado", "M. Comerciales", "M. Públicos","OSCs" )) +
  labs(x = "",
       y = "Tipo de organizador",
       title = "Tipo de organizador de los debates ",
       subtitle = "A través el tiempo, por país",
       caption = "Elaboración propia. 
       El tamaño de los círculos es proporcional a la cantidad de debates hechos en un año dado")

tipos_organizadores_ev_anual_pais 

```

En este gráfico complementario, vemos que: 

1- En el grupo de países que se hacen más debates, parecen predominar aquéllos organizados entera o parcialmente por medios de comunicaicón comerciales.
2- Hay un grupo de países en el que parecen tener más peso las OSC. En estos casos, se trata en su mayoría de organizaciones empresariales (sabemos de nuestro trabajo cualitativo. Tenemos pendiente, eventualmente, elaborar una variable de sub-tipo de organización para poder visualizar este punto. Los otros grandes tipos de "osc" que hemos clasificado como tales son la Iglesia y las ONG) 
3- El Estado aparece más recientemente, como sugería el gráfico anterior, y sólo en algunos países. 
4- Es notoria la baja presencia de medios públicos, en línea con demandas históricas desde los estudios en comunicación.

> ( nota/ pendiente: estaría bueno reordenar las categorías de modo que medios públicos aparezca junto a Estado )
> ( pendiente: quizás valga la pena trabjar en el indicador de "subtipo" de organización )
> ( pendiente: a estos gráficos se puede sumar uno que muestre la variabilidad en la cantidad de entidades que confluyen en la organización de un evento. Sospechamos que las "alianzas" aumentan a través del tiempo, aunque esto podría variar entre países. )


## Formato

### Tipos de intercambios que promueven los debates

Hemos preparado una clasificación de los formatos de los debates que contempla el tipo de intercambio que proponen estos encuentros durante su desarrollo. Se trata de un indicador inductivo, que surje de atender a las regularidades que en estos encuentros se han dado a lo largo del tiempo en la región. 

Conocemos clasificaciones anteriores, incluyendo las tipologías "mainstream" de la literatura en la materia, pero consideramos que no capturan adecuadamente lo que acontece en los debates hoy y aquí. 

Además, hemos optado, con las consabidas dificultades de análisis que esto entraña, no restringir la clasificación de los debates a una única categoría por evento, esto es, nuestra categorización no es excluyente. Así, como ocurría con los organizadores, entendemos que en un debate pueden ocurrir más de un tipo intercambio (y así sucede las más de las veces).

> Por eso, procedemos de manera análoga a lo anterior. Calcularemos la "proporción" de formatos que corresponde a cada tipo por debate, entendida como la proporción de un tipo determinado de formato sobre el total de diferentes tipos de formatos por debate. No calculamos esta proporción con base en el carácter de cada uno de los bloques o segmentos que hacen al evento.

Como sugiere el codebook adjunto, las categorías elegidas señalan:

* apertura: el o la moderadora sólo participa con una pregunta de apertura de la emisión, luego pasa al lugar de mero árbitro de las participaciones del resto. 
*duelo: se propone un esquema que alterna preguntas y respuestas entre los diversos participantes, bajo tiempos rígidos y en un orden y cantidad predefinida de antemano.
* libre: se destina tiempo para que los candidatos discutan entre sí. En general, se propone una suerte de “bolsa de tiempo”, de minutos que los candidatos pueden utilizar a lo largo de la discusión. En ocasiones, se limita el tiempo o la cantidad máxima de intervenciones por candidatos. Pero el orden, dirección y específica duración de las interpelaciones son dejadas a criterio de los participantes. 
* moderadores: el o los moderadores del evento hacen preguntas a los candidatos durante el desarrollo de la emisión, sean estas o no de su autoría. 
periodistas: se incluye un panel de periodistas que interroga a los candidatos.
* expertos: se incluye un panel de expertos o especialistas (cualquier personalidad distinta a un periodista) que hace preguntas a los candidatos y cuyo lugar es legitimado desde el saber.
*sectores: se incluye un panel  o se invita a personalidades a interrogar a los candidatos en calidad de representantes de algún sector de la población en específico, como sean, por ejemplo, gremios o grupos identitarios.
* virtuales: se incluyen preguntas “virtuales” del público a los candidatos, entendido aquí como la masa indiferenciada de televidentes-votantes. Por “virtuales” entendemos preguntas enviadas vía redes sociales u otros medios electrónicos de manera asincrónica, sea en formato texto o audiovisual.
* presentes: se incluyen preguntas del público a los candidatos, entendido aquí como la masa indiferenciada de televidentes-votantes, que en este caso acude presencialmente al piso o estudio de grabación. 

> Consideramos pendiente simplificar un poco la categorización establecida. Para el primer análisis, preferimos maximizar la variación plausible de ser observada.

> Note el lector que contemplamos otros indicadores del tipo de interacción propuesto por el debate que pueden ser de interés. El detalle de todas ellas está en el Codebook adjunto

> Cabe finalmente advertir que, en lo que hace al tipo de formato (al tipo de interacción y a la organización temática de los eventos, como veremos enseguida), nuestros indicadores tienen más "missings" que otros, dado que se desprenden de la visualización de los videos, que no siempre estuvieron disponibles. Este hecho podría implicar, sobre todo, cierto sesgo temporal a la hora de evaluar esta cualidad de los eventos en la región.

```{r formato_data}

# primero preparamos los datos 

# calculamos, como dijimos, el aporte de cada tipo de organizador a un debate

tipos_formatos <- base %>% # primero algunas transformaciones de los datos
  # no nos salió hacerlo automáticamente, procedemos por categoría
  # mutate_at(vars(contains('dico_foramto')), as.logical)
  mutate( dico_formato_apertura = as.logical(dico_formato_apertura),
          dico_formato_duelo = as.logical(dico_formato_duelo),
          dico_formato_expertos = as.logical(dico_formato_expertos),
          dico_formato_libre = as.logical(dico_formato_libre),
          dico_formato_moderadores = as.logical(dico_formato_moderadores),
          dico_formato_periodistas = as.logical(dico_formato_periodistas),
          dico_formato_presentes = as.logical(dico_formato_presentes),
          dico_formato_sectores = as.logical(dico_formato_sectores),
          dico_formato_virtuales = as.logical(dico_formato_virtuales),
          dico_formato_expositivo = str_detect(cat_formato, "expositivo"), # ups me había faltado contabilizar
          n_catformatos = dico_formato_apertura +
            dico_formato_duelo +
            dico_formato_expertos +
            dico_formato_libre +
            dico_formato_moderadores + 
            dico_formato_periodistas + 
            dico_formato_presentes +
            dico_formato_sectores + 
            dico_formato_virtuales +
            dico_formato_expositivo)  %>% 
  mutate(  # ahora sí calculamos proporciones
    pr_apertura = dico_formato_apertura/n_catformatos,
    pr_duelo = dico_formato_duelo/n_catformatos,
    pr_expertos =   dico_formato_expertos/n_catformatos,
    pr_libre =   dico_formato_libre/n_catformatos,
    pr_moderadores =   dico_formato_moderadores/n_catformatos,
    pr_periodistas =   dico_formato_periodistas/n_catformatos, 
    pr_presentes =   dico_formato_presentes/n_catformatos,
    pr_sectores =   dico_formato_sectores/n_catformatos, 
    pr_virtuales =   dico_formato_virtuales/n_catformatos,
    pr_expositivo =   dico_formato_expositivo/n_catformatos )
# nota/ pendiente: ver manera de hacer esto más automático

# cálculo sumarizado por país y elección
tipos_formatos_año_pais <- tipos_formatos %>% 
  group_by(ncat_eleccion, cat_pais) %>% 
  summarise(n_apertura = sum(pr_apertura),
            n_duelo = sum(pr_duelo),
            n_expertos = sum(pr_expertos),
            n_libre = sum(pr_libre),
            n_moderadores = sum(pr_moderadores),
            n_periodistas = sum(pr_periodistas), 
            n_presentes = sum(pr_presentes),
            n_sectores = sum(pr_sectores),
            n_virtuales = sum(pr_virtuales),
            n_expositivo = sum(pr_expositivo),
            tot_debates_año_pais = n())

# pasamos data a long
tipos_formatos_año_pais <-  tipos_formatos_año_pais %>% 
  dplyr::rename(cat_eleccion = ncat_eleccion) %>% 
  pivot_longer(cols = starts_with("n"),
               names_to = "tipo_formato",
               values_to = "formato_peso")
```

Consideramos suficiente a nuestros fines replicar los dos tipos de gráficos anteriores.

#### Comparación intertemporal

```{r formato_plot_t}
# Gráfico para comparar etapas

tipos_formatos_ev_anual <- tipos_formatos_año_pais %>% 
  subset( formato_peso > 0 ) %>% 
  ggplot(aes(cat_eleccion, tipo_formato, colour = tipo_formato, size= formato_peso))  +
  geom_point() +
  theme_minimal() +
  theme(legend.position = "none",
        plot.title = element_text(hjust = 0.5),
        plot.subtitle = element_text(hjust = 0.5),
        axis.text.x = element_text(angle = 90)) +
  scale_x_continuous(breaks = seq(1955,2021,5)) +
  #scale_y_discrete(labels = c("Educativo","Estado", "M. Comerciales", "M. Públicos","OSCs" )) +
  labs(x = "",
       y = "Tipo de formato",
       title = "Tipo de formato de los debates ",
       subtitle = "A través el tiempo",
       caption = "Elaboración propia. 
       El tamaño de los círculos es proporcional a la cantidad de debates hechos en un año dado") 

tipos_formatos_ev_anual

```

Aquí se observa:
1- Más recientemente (pos 2010) hay más diversidad de formatos. Varios formatos (tipos de interacciones) antes relegados o secundarios cobran fuerza. Paradójicamente o no, aumentan al mismo tiempo formatos que alientan el diálogo entre candidatos, como otros que los desalientan.
2- Los debates con activa participación de periodistas tienen predominio en los primeros tiempo, junto con los "duelos", luego parecen disminuír su importancia durante los tempranos 2000s, y vuelven a jugar un papel post 2010.
3- Salvo excepciones, el público, sea en su forma virtual, presencial, o en voz de representantes sectoriales, aparece interactuando en los debates posteriores al 2010.


#### Comparación entre países

```{r formato_plot_e}
# gráfico

# para comparar entre paises
tipos_formatos_ev_anual_pais <- tipos_formatos_año_pais %>% 
  mutate(cat_pais = str_replace(cat_pais,"Republica Dominicana", "Rep. Dom.")) %>% 
  subset( formato_peso > 0 ) %>% 
  ggplot(aes(cat_eleccion, tipo_formato, colour = tipo_formato, size= formato_peso))  +
  geom_point() +
  facet_wrap( ~ cat_pais, ncol = 6) +
  theme_minimal() +
  theme(legend.position = "none",
        plot.title = element_text(hjust = 0.5),
        plot.subtitle = element_text(hjust = 0.5),
        axis.text.x = element_text(angle = 90)) +
  scale_x_continuous(breaks = seq(1950,2021,10)) +
  labs(x = "",
       y = "Tipo de formato",
       title = "Tipo de formato de los debates ",
       subtitle = "A través el tiempo, por país",
       caption = "Elaboración propia. 
       El tamaño de los círculos es proporcional a la cantidad de debates hechos en un año dado")

tipos_formatos_ev_anual_pais

```

Del gráfico parece desprenderse que:

1- Los países con más trayectoria de debates tienen más diversidad de formatos en la actualidad
2- También parecen ser los que dan más lugar a la participación del público (se bajo la forma de "presentes", de "virtuales" o de "sectores")

> nota/ pendiente: reordenar categorías para más claridad
> nota / pendiente: contrastar esto con categorías ordinales elaboradas

#### Tipologías ordinales

Sumamos dos gráficos con la evolución de dos categorías ordinales que capturan parte de el indicador presentado recién. Creemos que hace falta afinar estas visualizaciones, pero presentamos los resultados para complementar lo anterior.

##### Grado de interacción entre candidatos

```{r competencia}

# Evolución de grado de competencia entre candidatos a través del tiempo

competencia_candidatos <- base %>% 
  mutate(ncat_competencia = as.numeric(ncat_competencia)) %>% 
  select(ncat_eleccion, cat_pais, ncat_competencia)

competencia_candidatos_annualmean <- competencia_candidatos %>% 
  na.omit() %>% 
  group_by(ncat_eleccion, cat_pais) %>% 
  summarise(promedio_competencia = mean(ncat_competencia))


plot_competencia_candidatos <- competencia_candidatos_annualmean %>% 
  mutate(cat_pais = str_replace(cat_pais,"Republica Dominicana", "Rep. Dom.")) %>% 
  ggplot(aes(ncat_eleccion, promedio_competencia, colour = cat_pais)) +
  geom_point() +
  facet_wrap( ~ cat_pais, ncol = 6) +
  theme_minimal() +
  theme(legend.position = "none",
        plot.title = element_text(hjust = 0.5),
        plot.subtitle = element_text(hjust = 0.5),
        axis.text.x = element_text(angle = 90)) +
  scale_x_continuous(breaks = seq(1955,2021,5)) +
  #scale_y_discrete(labels = c("Educativo","Estado", "M. Comerciales", "M. Públicos","OSCs" )) +
  labs(x = "",
       y = "Nivel de competencia",
       title = "Grado de interacción entre candidatos que promueven los debates",
       subtitle = "Promedio por elección, a través el tiempo, por países",
       caption = "Elaboración propia")  

plot_competencia_candidatos 
```


##### Grado de presencia del público

```{r publico}
# Evolución de grado de presencia del público a través del tiempo

presencia_publico <- base %>% 
  mutate(ncat_ppac = as.numeric(ncat_ppac)) %>% 
  select(ncat_eleccion, cat_pais, ncat_ppac)

presencia_publico_annualmean <- presencia_publico %>% 
  na.omit() %>% 
  group_by(ncat_eleccion, cat_pais) %>% 
  summarise(promedio_presencia = mean(ncat_ppac))


plot_presencia_publico <- presencia_publico_annualmean %>% 
  mutate(cat_pais = str_replace(cat_pais,"Republica Dominicana", "Rep. Dom.")) %>%
  ggplot(aes(ncat_eleccion, promedio_presencia, colour = cat_pais)) +
  geom_point() +
  facet_wrap( ~ cat_pais, ncol = 6) +
  theme_minimal() +
  theme(legend.position = "none",
        plot.title = element_text(hjust = 0.5),
        plot.subtitle = element_text(hjust = 0.5),
        axis.text.x = element_text(angle = 90)) +
  scale_x_continuous(breaks = seq(1955,2021,5)) +
  labs(x = "",
       y = "Nivel de presencia del público",
       title = "Grado de interacción entre el público y los candidatos que promueven los debates",
       subtitle = "Promedio por elección, a través el tiempo, por países",
       caption = "Elaboración propia") 

plot_presencia_publico 
```


Vemos:
1- Aparente tendencia ascendente a más presencia del público, pero solo en países de larga tradición.
2- Lo mismo puede decirse respecto de una aparente tendencia a una mayor competencia entre candidatos

>nota/ pendiente = hacer más lindos estos gráficos. 

### Estructuración temática

Además de los tipos de interacción, nuestro otro gran criterio para clasificar los formatos de los debates ha sido su "estructuración temática". Esta no refiere al contenido de los debates en sí mismos, sino a cómo se acerca el contenido a los candidatos. Esto puede hacerse siguiendo las siguientes pautas:

* monotema. El debate propuesto gira en torno a un tema global.
* bloques. El debate está organizado en grandes bloques de temas genéricos. Dentro de estos puede o no haber preguntas formuladas por moderadores, panelistas o el público, pero en cualquier caso todos los actores de la emisión deben ceñirse a los lineamientos temáticos globales.
* puntuales. El debate consta de bloques con temas muy específicos, orientados en preguntas en voz de público, moderadores y/o panelistas, o con base en sorteos que introducen materias de discusión muy puntuales. En breve, parte o toda la emisión se asemeja a un interrogatorio.
* libre. No hay temas predeterminados sobre los cuales los candidatos deban pronunciarse. 

Salvo los debates monotemáticos, que por definición excluyen otras posibilidades, el resto de las categorías, de nuevo, no son excluyentes, por lo que procedemos de manera similar a los casos anteriores.

> Esto es, calcularemos la "proporción" de tipos de organización temática que corresponde a cada tipo por debate, lo que es lo mismo que la proporción de un tipo determinado de tema sobre el total de diferentes tipos de temas por debate. No estimaremos esta proporción con base en el carácter de cada uno de los bloques o segmentos que hacen al evento.

```{r temas}
# calculamos, como dijimos, el aporte de cada tipo de organizador a un debate

tipos_temas <- base %>% # primero algunas transformaciones de los datos
  # no nos salió hacerlo automáticamente, procedemos por categoría
  # mutate_at(vars(contains('dico_foramto')), as.logical)
  mutate( dico_temas_puntuales = as.logical(dico_temas_puntuales),
          dico_temas_bloques = as.logical(dico_temas_bloques),
          dico_temas_libre = as.logical(dico_temas_libre),
          dico_temas_monotema = as.logical(dico_temas_monotema),
          n_cattemas =  
          dico_temas_puntuales +
          dico_temas_bloques +
          dico_temas_libre +
          dico_temas_monotema)  %>% 
  mutate(  # ahora sí calculamos proporciones
    pr_puntuales = dico_temas_puntuales/n_cattemas,
      pr_bloques = dico_temas_bloques/n_cattemas,
      pr_libre = dico_temas_libre/n_cattemas,
      pr_monotema = dico_temas_monotema/n_cattemas
     )
# nota/ pendiente: ver manera de hacer esto más automático

# cálculo sumarizado por país y elección
tipos_temas_año_pais <- tipos_temas %>% 
  group_by(ncat_eleccion, cat_pais) %>% 
  summarise(n_puntuales = sum(pr_puntuales),
            n_bloques = sum(pr_bloques),
            n_libre = sum(pr_libre),
            n_monotema = sum(pr_monotema),
            tot_debates_año_pais = n())

# pasamos data a long
tipos_temas_año_pais <-  tipos_temas_año_pais %>% 
  dplyr::rename(cat_eleccion = ncat_eleccion) %>% 
  pivot_longer(cols = starts_with("n"),
               names_to = "tipo_tema",
               values_to = "tema_peso")

```


A los fines de no agotar demasiado a nuestro lector y lectora, base exponer un gráfico con la evolución temporal y por país de esta variable.

```{r temasplot}
# graficamos, ídem antes

# para comparar entre paises
tipos_temas_ev_anual_pais <- tipos_temas_año_pais %>% 
  mutate(cat_pais = str_replace(cat_pais,"Republica Dominicana", "Rep. Dom.")) %>% 
  subset( tema_peso > 0 ) %>% 
  ggplot(aes(cat_eleccion, tipo_tema, colour = tipo_tema, size= tema_peso))  +
  geom_point() +
  facet_wrap( ~ cat_pais, ncol = 6) +
  theme_minimal() +
  theme(legend.position = "none",
        plot.title = element_text(hjust = 0.5),
        plot.subtitle = element_text(hjust = 0.5),
        axis.text.x = element_text(angle = 90)) +
  scale_x_continuous(breaks = seq(1950,2021,10)) +
  #scale_y_discrete(labels = c("Educativo","Estado", "M. Comerciales", "M. Públicos","OSCs" )) +
  labs(x = "",
       y = "Tipo de tema",
       title = "Tipo de tema de los debates ",
       subtitle = "A través el tiempo, por país",
       caption = "Elaboración propia. 
       El tamaño de los círculos es proporcional a la cantidad de debates hechos en un año dado")

tipos_temas_ev_anual_pais

```


1- Una vez más, destaca la diversidad de los países que simplificadamente calificamos como "de larga tradición". Es en estos que cobran relevancia los debates con libertad para que los candidatos elijan sus temas de discusión, pero también aquéllos que pretenden discutir a fondo un único tema o que dan la palabra a actores diferentes a los candidatos para que interroguen o sugieran una serie de temas muy puntuales. 
2- En contraste, el resto de los países parece haberse casi ceñido en su totalidad a los debates organizados en bloques temáticos.

## Normativa 

En el análisis de dimensiones o aspectos de los debates latinos tenidos aisladamente, finalmente, nos interesa hacer hincapié en las diferencias en el marco regulatorio que se han sucedido a lo largo del tiempo y entre países. 
Los indicadores que hemos construido a este fin, antes que a la jerarquía de una norma, atienden a su "espíritu", las consecuencias que comportan para los actores, desde tres puntos de vista: el de los candidatos, el de los medios privados y el del propio Estado. El detalle de estos se encuentra en el codebook. Para la exposición que sigue, cruzaremos dos en uno: el que mira el rol del Estado y los derechos-obligaciones de los candidatos. 
Note el lector que el cómputo en este caso es más simple. Para empezar, nuestra clasificación es excluyente. Por añadidura, el nivel de medición es superior: refiere a cada ciclo electoral (a cada año-país, en lugar de a cada debate).


```{r normativa}
# preparamos datos 

# cargamos data pre-preparada en base aparte, que tiene los mismos años que base_elecciones
# y las mismas variables sobre normativa que en la base_final están computados por debate
data_normativa <- readxl::read_xlsx("base_normativa.xlsx")

# agregamos conteo de cantidad de debates hechos en un año dado
data_normativa <- data_normativa %>% 
  left_join( base %>%  
               group_by(ncat_eleccion, cat_pais) %>% 
               summarise(cantidad_debates_realizados = n()) ) %>% 
  mutate( cantidad_debates_realizados = cantidad_debates_realizados %>% replace_na(0))

```

En el gráfico a continuación vemos la evolución de la normativa desde el punto de vista de los candidatos, por país, con colores que muestran las tareas que toma a su cargo el Estado. 

```{r normativa_plot}
# para comparar entre paises

tipos_norma_ev_anual_pais <- data_normativa %>% 
  mutate(cat_pais = str_replace(cat_pais,"Republica Dominicana", "Rep. Dom.")) %>% 
  ggplot()  +
  geom_point(aes(ncat_eleccion, cat_regcandidatos, colour = cat_regestado)) +
  geom_point(aes(ncat_eleccion, cat_regcandidatos, colour = cat_regestado, size = cantidad_debates_realizados), show.legend = F) +
    facet_wrap( ~ cat_pais, ncol = 6) +
  theme_minimal() +
  theme(#legend.position = "none",
        plot.title = element_text(hjust = 0.5),
        plot.subtitle = element_text(hjust = 0.5),
        axis.text.x = element_text(angle = 90)) +
  scale_x_continuous(breaks = seq(1950,2021,10)) +
  labs(x = "",
       y = "Espíritu de la norma",
       title = "Regulación de los debates",
       subtitle = "A través el tiempo, por país, desde el punto de vista de los candidatos",
       caption = "Elaboración propia. 
       El tamaño de los círculos es proporcional a la cantidad de debates hechos en un año dado
       De todos modos, se muestran también los años sin debates (el círculo es más pequeño)")

tipos_norma_ev_anual_pais 

```

1- Vemos una vez más que se diferencia un grupo de países con larga tradición, que a partir de los '90, aproximadamente, establece regulaciones en la materia que funcionan como "garantías" para los candidatos: se reconocen sus derechos a debatir en condiciones igualitarias. Más recientemente, algunos de estos Estados, pero no todos, derivan en "organizadores" de debates. La excepción aquí es Chile, que nunca estableció regulaciones en la materia, a nuestro saber.
2- Sólo muy recientemente aparecen tres países que consideran que los debates son una obligación para los candiatos.
3- El único país que podríamos deicr que hizo una evolución de más, a menos regulación en la materia es Nicaragua.

# Cierre: algunos cruces de variables

A modo de cierre presentamos algunos cruces entre las dimensiones exploradas anteriormente, con el fin de ubicar más precisamente las características de cada uno de los eventos de nuestra base (y de allí, de la base en su conjunto).Se trata de una selección de las muchas posibles, a modo de ejemplos, ideas de lo qué podemos hacer desde la exploración visual. Seguiremos trabajando en el análisis de estas figuras, otras afines, para sólo más adelante pasar a introducir cruces con variables "externas" a las nuestras. :D

## Cruce entre tipo de organizador y estructuración temática de los eventos

```{r dos_variables}

# preparación de datos

organizadores_temas <- tipos_organizadores %>% 
  select( ncat_eleccion, cat_pais, t_fecha, str_organizador, 
          pr_mmc, pr_educ, pr_mmp, pr_estado, pr_osc) %>% 
  pivot_longer(cols = starts_with("pr_"),
               names_to = "tipo_org",
               values_to = "org_peso") %>% 
  left_join( tipos_temas %>%  
               select( ncat_eleccion, cat_pais, t_fecha, str_organizador, 
                       pr_puntuales, pr_bloques, pr_monotema, pr_libre) ) %>% 
  subset(org_peso!=0) %>% 
  pivot_longer(cols = starts_with("pr_"),
               names_to = "tipo_tema",
               values_to = "tema_peso") %>% 
  subset(tema_peso!=0)

# gráfico count

organizadores_temas_plot <- organizadores_temas %>% 
  ggplot() +
  geom_count(aes(cat_pais, tipo_tema, colour = cat_pais)) +
  facet_wrap( ~ tipo_org, ncol= 5) +
  theme_minimal() +
  theme(legend.position = "none",
        plot.title = element_text(hjust = 0.5),
        plot.subtitle = element_text(hjust = 0.5),
        axis.text.x = element_text(angle = 90)) +
  labs(x = "País",
       y = "Tipo de organización temática",
       title = "Estructuración temática preferida por tipo de organizador",
       subtitle = "y por país",
       caption = "Elaboración propia. 
       El tamaño de los círculos es proporcional a la cantidad de debates hechos en un año dado")

organizadores_temas_plot
```

El gráfico sugiere:

1- Las osc son las que mas han propuesto debates monotemáticos.Esto lo han hecho en colaboración con istituciones educativas y medios. Por otra parte, las osc también han interrogado con temas puntuales.En cualquier caso, rara vez han dejado el tema librado a la voluntad de los candidatos.
2- Quienes más han dejado el tema librado a la voluntad de los candidatos han sido los medios, pero sólo en ciertos países, en los que también han interrogado mucho con temas puntuales. 
3- Los Estados, sobre todo en algunos países, han preferido la organización por bloques. 
4- No hay un patrón claro para las instituciones educativas, aunque si se observan diferencias entre dos grupos de países: aquéllos en los que el debate se divide por bloques, y otros en los que hay diversidad de formatos esto parece replicarse para todos los tipos de formato, de hecho, de modo que:
5- En algunos países hay más variedad de organización temática que en otros, como habíamos dicho más atrás.


## Cruce entre formato de interacción, tema y tipo de organizador

Hacemos un gráfico de sets paralelos.

```{r tres_variables}

# preparamos datos 
organizadores_temas_formatos <- tipos_organizadores %>% 
  select( ncat_eleccion, cat_pais, t_fecha, str_organizador, 
          pr_mmc, pr_educ, pr_mmp, pr_estado, pr_osc) %>% 
  pivot_longer(cols = starts_with("pr_"),
               names_to = "tipo_org",
               values_to = "org_peso") %>% 
  left_join( tipos_temas %>%  
               select( ncat_eleccion, cat_pais, t_fecha, str_organizador, 
                       pr_puntuales, pr_bloques, pr_monotema, pr_libre) ) %>% 
  subset(org_peso!=0) %>% 
  pivot_longer(cols = starts_with("pr_"),
               names_to = "tipo_tema",
               values_to = "tema_peso") %>% 
  subset(tema_peso!=0) %>% 
  left_join( tipos_formatos %>%  
               select( ncat_eleccion, cat_pais, t_fecha, str_organizador, 
                       pr_apertura, pr_moderadores, pr_periodistas, 
                       pr_expertos, pr_sectores, pr_virtuales, pr_presentes,
                       pr_duelo, pr_libre, pr_expositivo) ) %>% 
  subset(org_peso!=0) %>% 
  pivot_longer(cols = starts_with("pr_"),
               names_to = "tipo_formato",
               values_to = "formato_peso") %>% 
  subset(formato_peso!=0)

# preparamos el set para graficar tres variables
organizadores_temas_formatos_subset3 <- organizadores_temas_formatos  %>% 
  select(tipo_org, tipo_formato, tipo_tema) %>%
  dplyr::count(tipo_org, tipo_formato, tipo_tema) %>% 
  gather_set_data(1:3)  

# graficamos
organizadores_formatos_parallel3 <- ggplot(organizadores_temas_formatos_subset3,
                                           aes(x, id = id, split = y, value = n)) + 
  geom_parallel_sets(aes(fill = tipo_org), alpha = 0.7, axis.width = 0.1, show.legend = FALSE) +
  theme_minimal() +
  geom_parallel_sets_axes(axis.width = 0.1, color = "lightgray", fill = "white") +
  geom_parallel_sets_labels(colour = 'black', angle= 0) +
  theme_no_axes() +
  theme(panel.background = element_rect(fill = "white", colour = "white"))

organizadores_formatos_parallel3 

```


## Las oscs y sus formatos

A partir de la data anterior, podemos tomar un único tipo de organizador y ver qué formato prefiere por país.

```{r osc}
# cómo se comportan las osc? ######

oscs <- organizadores_temas_formatos %>%  
  subset(tipo_org == "pr_osc")

plot_ocs <- oscs %>% 
  ggplot(aes(tipo_tema, tipo_formato)) +
  geom_count(aes(colour=cat_pais)) +
  facet_wrap( ~ cat_pais, ncol=5) +
  theme_minimal() +
  theme(legend.position = "none",
        plot.title = element_text(hjust = 0.5),
        plot.subtitle = element_text(hjust = 0.5),
        axis.text.x = element_text(angle = 90)) +
  labs(x = "Organización temática",
       y = "Formato",
       title = "Debates organizados por las Osc",
       subtitle = "por país, según clasificación temática y de tipos de interacción",
       caption = "Elaboración propia. 
       El tamaño de los círculos es proporcional a la cantidad de debates hechos en un año dado")

plot_ocs 

```

