---
title: "descripcion de variables ordinales"
output: pdf_document
---

```{r setup, include=FALSE}
require(knitr)
knitr::opts_chunk$set(echo = TRUE, message=FALSE, warning=FALSE, tidy.opts=list(width.cutoff=80), tidy=TRUE, fig.width=7, fig.height=4) 
```

# Descripcion de variables ordinales

## Intro

En este .pdf agrego algunos gráficos para atender a cómo quedó la distribución de mis variables. Hacia el final agrego algunas exploraciones de las relaciones entre ellas.

### Carga de librerías y datos

```{r cars}
# LIBRERIAS #####
library(tidyverse)
library(patchwork)

# Importación de datos #####

# base con datos por debate
base <- readxl::read_xlsx("base_finalv1.xlsx") 

# base auxiliar: años que hubo elecciones por país
elecciones <-  readxl::read_xlsx("base_elecciones.xlsx") 

# base con un organizador por fila, unida a base prearmada con datos actualizados del subtipo de organizador. para esto por ahora hay que hacer una limpieza menor
base_organizadores <- base %>% # BASE CON UN ORG POR FILA 
  select(ncat_eleccion, cat_pais, t_fecha, ncat_ronda, 
         str_organizador, cat_organizador, cat_subtipoorg, 
         n_strorganizador, n_catorganizador, 
         dico_org_educ, dico_org_estado, dico_org_mmc, dico_org_mmp, dico_org_osc) %>%
  mutate(nombres_organizadores = strsplit(str_organizador, ";")) %>% 
  unnest(nombres_organizadores) 
base_organizadores_distinct <-  readxl::read_xlsx("base_organizadores_distinct.xlsx") %>% 
  left_join(readxl::read_xlsx("distinct_cat_subtipoorg.xlsx"))
base_subtipos <- base_organizadores %>%  
  mutate(nombres_organizadores = str_trim(nombres_organizadores)) %>% 
  # con el str trim se resuelven algunos problemas pero OJO que hay registros duplicados
  left_join(base_organizadores_distinct %>% 
              distinct(nombres_organizadores, ncat_eleccion, cat_pais,
                       ncat_subtipov2, cat_tipoorgv2,
                       ncat_tipoorg_ambito, ncat_tipoorg_visibilidad,
                       cat_areaorg))
# aplicando de nuevo distinct se resolvio la duplicacion

# agrego lo ultimo a base por debate. 

# # distintas medidas de agregacion, promedio por debate
base_grsubtipo_debate <- base_subtipos %>% 
  group_by(str_organizador, t_fecha) %>% 
  summarise(ncat_meantipoorg_ambito = mean(ncat_tipoorg_ambito),
            ncat_meantipoorg_visibilidad = mean(ncat_tipoorg_visibilidad))
base_ordinales <- base %>% 
  left_join(base_grsubtipo_debate)

# BASE DE TRABAJO FINAL, CON DATOS POR DEBATE

base_ordinales <- base_ordinales %>% 
  left_join(readxl::read_xlsx("distinct_cat_regmedios.xlsx")) %>% 
  left_join(readxl::read_xlsx("distinct_cat_regestado.xlsx")) %>% 
  left_join(readxl::read_xlsx("distinct_cat_regcandidatos.xlsx")) %>% 
  mutate(ncat_totreg = ncat_regmedios + ncat_regestado + ncat_regcandidatos )


# BASE DE TRABAJO FINAL, CON DATOS POR ELECCION

# base ploteo

base_plot <- base_ordinales %>% 
  filter(!is.na(ncat_meantipoorg_ambito)) %>% 
  filter(!is.na(ncat_ppac)) %>% 
  filter(!ncat_ppac =="NA") %>% 
  filter(!ncat_competencia =="NA") %>% 
  filter(!is.na(ncat_competencia)) %>% 
  group_by(cat_pais, ncat_eleccion) %>% 
  summarise(ncat_meantipoorg_ambito = mean(ncat_meantipoorg_ambito),
            ncat_meantipoorg_visibilidad = mean(ncat_meantipoorg_visibilidad),
            ncat_totreg = mean(ncat_totreg),
            n_cantidaddebates = n(),
            ncat_ppac = mean(as.numeric(ncat_ppac)),
            ncat_competencia = mean(as.numeric(ncat_competencia)),
            ncat_interactividad =  ncat_competencia + ncat_ppac,
            ncat_eleccion = as.numeric(ncat_eleccion))

```

## Descripción

Ahora si, gráficos de descripción. Para cada tipo de variable: las que describen a la regulación, a los formatos y a la pertenencia de los organizadores, presento gráficos de distribución uni y bivariada. En los dos primeros casos, además, muestro la distribución de medidas aditivas.

### REGULACION

#### Código

El código para crear los gráficos a continuación es el siguiente:

```{r regulacion}

# medidas por debate, univariadas
hist1 <- base_ordinales %>% 
  ggplot() +
  geom_histogram(aes(ncat_regmedios)) +
  theme_minimal()

hist2 <- base_ordinales %>% 
  ggplot() +
  geom_histogram(aes(ncat_regestado)) +
  theme_minimal()

hist3 <- base_ordinales %>% 
  ggplot() +
  geom_histogram(aes(ncat_regcandidatos)) +
  theme_minimal()

# descripcion bi/tri variada, por debate
bi1 <- base_ordinales %>% 
  ggplot() +
  geom_point(aes(ncat_regmedios, ncat_regcandidatos, size = ncat_regestado)) +
  theme_minimal()

bi2 <- base_ordinales %>% # en este se ve clara relacion positiva. en el resto tambien pero hay outliers
  ggplot() +
  geom_point(aes(ncat_regestado, ncat_regcandidatos, size = ncat_regmedios)) +
  theme_minimal()

bi3 <- base_ordinales %>% 
  ggplot() +
  geom_point(aes(ncat_regestado, ncat_regmedios, size = ncat_regcandidatos)) +
  theme_minimal()

# simple medida aditiva, por debate
hist4 <- base_ordinales %>% 
  ggplot() +
  geom_histogram(aes(ncat_totreg)) +
  scale_x_continuous(breaks = seq(0,14,1)) +
  theme_minimal()

# medida aditiva, promedio por pais-eleccion
hist5 <- base_plot %>% 
  ggplot() +
  geom_histogram(aes(ncat_totreg)) +
  scale_x_continuous(breaks = seq(0,14,1)) +
  theme_minimal() 
```

#### Univariadas por debate

```{r}
hist1 + hist2 + hist3
```

#### Bi(tri)variadas por debate

Se ve una relación positiva entre las tres variables,
si bien la regulación sobre los medios conlleva algunos outliers.

```{r}
( bi1 + bi3 ) /
bi2
```

#### Medida aditiva, por debate y por promedio pais-eleccion

```{r}
hist4 + hist5
```

### FORMATOS 

#### Código

```{r}

# por debate

hist6 <- base_ordinales %>% 
  ggplot() +
  geom_histogram(aes(as.numeric(ncat_ppac))) +
  theme_minimal()

hist7 <- base_ordinales %>% 
  ggplot() +
  geom_histogram(aes(as.numeric(ncat_competencia))) +
  theme_minimal()
    
# descripcion bivariada, por debate 

bi4 <- base_ordinales %>% 
  ggplot() +
  geom_point(aes(as.numeric(ncat_competencia), as.numeric(ncat_ppac))) +
  theme_minimal()
# la relacion positiva, si la hay, es debil. 
# aunque por ahi hay mucha acumulacion de puntos en el mismo lugar

# bivariada, promedios pais-eleccion
bi5 <- base_plot %>% 
  ggplot() +
  geom_point(aes(ncat_competencia, ncat_ppac, size = n_cantidaddebates)) +
  theme_minimal()

# medida aditiva, por debate 

hist8 <- base_ordinales %>% 
  ggplot() +
  geom_histogram(aes( (as.numeric(ncat_competencia)+as.numeric(ncat_ppac) ))) +
  theme_minimal()

# medida aditiva, por promedios pais-eleccion
hist9 <- base_plot %>% 
  ggplot() +
  geom_histogram(aes(ncat_interactividad)) +
  theme_minimal()

#
```

#### Univariada, por debate

```{r}
hist6 + hist7
```

#### Bivariada

Por debate / En promedio. Vemos que el primer gráfico no tiene mucho sentido,
pero cabe pensar que hay varios puntos superpuestos en el mismo lugar.

```{r}
bi4 /
bi5
```

#### Medida aditiva

Tiene sentido pensar que ambas variables hacen a una misma, que mide el grado de "interactividad" en un debate. 
No descartamos conservar las medidas independientes, ya que al mismo tiempo miden cosas conceptualmente distintas y pertinentes por diferentes motivos.

```{r}
hist8 /
hist9  
```


### ORGANIZADORES

#### Código

```{r}
# histogramas univariados, por ORGANIZADOR

hist10 <- base_subtipos %>% 
  ggplot() +
  geom_histogram((aes(ncat_tipoorg_ambito))) +
  theme_minimal()

hist11 <- base_subtipos %>% 
  ggplot() +
  geom_histogram((aes(ncat_tipoorg_visibilidad))) +
  theme_minimal()

# histogramas univariados, por debate
# en este caso la medida es un promedio del ambito en el que inscribimos
# a cada organizador singular

hist12 <- base_ordinales %>% 
  ggplot() +
  geom_histogram((aes(ncat_meantipoorg_ambito))) +
  theme_minimal()
  
hist13 <- base_ordinales %>% 
  ggplot() +
  geom_histogram((aes(ncat_meantipoorg_visibilidad))) +
  theme_minimal()

# histogramas univariados, promedio pais-eleccion

hist14 <- base_plot %>% 
  ggplot() +
  geom_histogram(aes(ncat_meantipoorg_ambito)) +
  theme_minimal()

hist15 <- base_plot %>% 
  ggplot() +
  geom_histogram(aes(ncat_meantipoorg_visibilidad)) +
  theme_minimal()

# descripcion bivariada, por organizador

bi6 <- base_subtipos %>% 
  ggplot() +
  geom_point(aes(ncat_tipoorg_ambito, ncat_tipoorg_visibilidad)) +
  theme_minimal() +
  theme(legend.position = "none")

# descripcion bivariada, por debate

bi7 <- base_ordinales %>% 
  ggplot() +
  geom_point(aes(ncat_meantipoorg_ambito, ncat_meantipoorg_visibilidad)) +
  theme_minimal() +
  theme(legend.position = "none")

# descripcion bivariada, promedio pais-eleccion

bi8 <- base_plot %>% 
  ggplot() +
  geom_point(aes(ncat_meantipoorg_ambito, ncat_meantipoorg_visibilidad)) +
  theme_minimal()

```

#### Univariada

Aquí además de ver distribución por debate y por ciclo electoral, 
podemos observar la distribución de cada organizador individual. 
Los siguientes niveles están compuestos del promedio del nivel anterior de modo que:
promedio organizadores -> promedio debate -> promedio ciclo electoral


```{r}
(hist10 + hist11) /
(hist12 + hist13) /
(hist14 + hist15) 
```

#### Bivariada

```{r}
bi6 /
  bi7 /
  bi8
```

En este caso no me parece adecuado hacer un indice aditivo, las variables miden dos cosas conceptualmente diferentes y que no covarían. En general prefiero la medida ambito ya que tiene mayor sentido y variabilidad.


## Algunas pruebas de relaciones entre variables.

Para hacerlas usé el promedio pais-elección. Me gustan! porque aproximadamente veo lo que reflexionaba a partir de mi invest. cualitativa. Esto es, que hay varios "grupos" o "modelos de debates". También se ven las trayectorias individuales. Podemos charlar sobre esto en algun momento

Probé mil más pero no tiene sentido ponerlos sin contexto ahora, era para mostrar un poco como estuve usando descriptivamente estos datos.

```{r}
# # PAIS ELECCION REGULACION VERSUS AMBITO PROMEDIO DE ORGANIZADORES,
# CON CANTIDAD DE DEBATES EN TAMANIO
# ME GUSTA
plot1 <- base_ordinales %>% 
  filter(!is.na(ncat_meantipoorg_ambito)) %>% 
  group_by(cat_pais, ncat_eleccion) %>% 
  mutate(ncat_meantipoorg_ambito = mean(ncat_meantipoorg_ambito),
         ncat_totreg = mean(ncat_totreg),
         n_cantidaddebates = n()) %>% 
  ggplot() +
  geom_point(aes(ncat_meantipoorg_ambito, ncat_totreg, colour = cat_pais, size= n_cantidaddebates, alpha = ncat_eleccion )) +
  geom_text(aes(ncat_meantipoorg_ambito, ncat_totreg, colour = cat_pais, label = str_glue("{cat_pais}\n{ncat_eleccion}"), alpha = ncat_eleccion )) +
  theme_minimal() +
  theme(legend.position = "none")

plot1

# PAIS ELECCION CANTIDAD DE DEBATES EN LOG VERSUS AMBITO PROMEDIO DE ORGANIZADORES
# ME GUSTA
plot2 <- base_ordinales %>% 
  filter(!is.na(ncat_meantipoorg_ambito)) %>% 
  group_by(cat_pais, ncat_eleccion) %>% 
  mutate(ncat_meantipoorg_ambito = mean(ncat_meantipoorg_ambito),
         ncat_totreg = mean(ncat_totreg),
         n_cantidaddebates = n()) %>% 
  ggplot() +
  geom_point(aes(ncat_meantipoorg_ambito, log(n_cantidaddebates), colour = cat_pais, size= ncat_totreg, alpha = ncat_eleccion )) +
  geom_text(aes(ncat_meantipoorg_ambito, log(n_cantidaddebates), colour = cat_pais, label = str_glue("{cat_pais}\n{ncat_eleccion}"), alpha = ncat_eleccion )) +
  theme_minimal() +
  theme(legend.position = "none")

plot2
```


